【裁判字號】    97,重上,616
【裁判日期】    981006
【裁判案由】    給付違約金
【裁判全文】
臺灣高等法院民事判決                 97年度重上字第616號
上  訴  人  辛○○
            壬○○
共      同
訴訟代理人  徐士斌律師
被 上訴 人  丙○○
訴訟代理人  吳嘉榮律師
上列當事人間請求給付違約金事件，上訴人對於中華民國97年10
月28日臺灣臺北地方法院97年度重訴字第823號第一審判決提起
上訴，本院於98年9月22日言詞辯論終結，判決如下：
    主      文
上訴駁回。
第二審訴訟費用由上訴人負擔。
    事實及理由
一上訴人起訴主張：被上訴人丙○○及訴外人吳林梅桂就其共同
  坐落臺北市○○區○○段一小段374、374-1、374-2等地號土
  地（下稱系爭土地）授權伊等全權辦理出售及解決合建糾紛等
  相關事宜，並分別於民國86年7月31日、87年11月3日及89年3
  月4日與伊等簽訂委任書、土地出售委任授權書、不動產出售
  委任授權書（下依序稱委任書、土地授權書、不動產授權書）
  。伊等據以進行相關事宜，並多方洽商及覓妥買主，先於89年
  12月8日與訴外人葉茂霖簽定「土地買賣豫約契約書」，再於
  90年2月2日約同賣方出面，並經律師見證與葉茂霖簽訂不動產
  買賣契約書（下稱買賣契約）。簽約後，被上訴人拒絕提供產
  權移轉相關文件，致未能完成買賣事宜。其於96年1、2月間逕
  將其產權出售予訴外人曾淑瓊，被上訴人所為違反土地授權書
  第3條第3項之約定，應依第2條第1項按總價款新臺幣（下同）
  780,000,000元之50％賠償給受任人，伊等先在600萬元範圍內
  請求被上訴人給付。爰依委任契約之約定，求為命被上訴人給
  付600萬元，並自起訴狀繕本送達之翌日起加計法定遲延利息
  之判決。
  被上訴人則以：伊自86年7月31日與上訴人辛○○間簽訂委任
  書後，陸續與上訴人簽訂土地授權書及不動產授權書，以為修
  正授權事項，並依授權事項，與其等及葉茂霖就系爭土地簽訂
  買賣契約，因其等及葉茂霖於簽約時，未依約提供現住戶出賣
  暨拆除同意書，亦未給付6,500萬元之台支本票予伊，始取消
  買賣契約之履行，伊未拒絕提供產權移轉相關文件，致未能完
  成買賣情事，自未違反委任義務。另依土地授權書第3條第5項
  「本委任授權書有效期限自民國87年11月3日起至民國90年11
  月3日止為期三年，屆期如談不成，本委任授權書自動失效作
  廢」之約定，委任契約即於90年11月3日因期限屆滿而消滅，
  伊自得於委任關係消滅後，將系爭土地應有部分6分之1出賣予
  曾淑瓊等語，資為抗辯。
二原審駁回上訴人之請求，上訴人提起上訴，聲明：
  (一)原判決廢棄。
  (二)被上訴人應給付上訴人600萬元，及自起訴狀繕本送達之翌
    日起至清償日止，按年息5％計算之利息。
  (三)願供擔保，請准宣告假執行。
  被上訴人則聲明：
  (一)上訴駁回。
  (二)如為不利被上訴人之判決，請准供擔保免為假執行。
三上訴人主張前揭事實，提出委任書、委任狀、土地授權書、不
  動產授權書、土地買賣豫約契約書、買賣契約、系爭土地登記
  謄本等件為證（原審卷第8-42頁）。兩造不爭執之事項：
  (一)系爭土地原為被上訴人、訴外人吳林梅桂、陳林阿、林東
    金、林東錦、林東賢等6人共有，應有部分各1/6，嗣被上訴
    人將其應有部分於96年2月15日以買賣為原因移轉登記與訴
    外人曾淑瓊所有。
  (二)兩造就系爭土地，分別簽訂86年7月31日委任書、87年11月3
    日土地授權書及89年3月4日不動產授權書。
  (三)被上訴人於90年2月2日與上訴人及訴外人葉茂霖間就系爭土
    地簽訂不動產買賣契約。
  (四)上訴人就有關被上訴人及其他地主與柏美建設股份有限公司
    （下稱柏美公司）之合建糾紛，代聘律師及負擔費用，於87
    年1月8日起訴後，經原審87年度重訴字第242號、本院88年
    度重上字第296號及最高法院92年度台上字第1193號、本院
    92 年度重上更(一)字第115號審理，迄至93年8月19日經最高
    法院93年度台上字第1709號民事裁定駁回上訴確定。
四上訴人主張其於90年2月2日約同包含被上訴人在內之賣方與葉
  茂霖簽訂買賣契約，簽約後，被上訴人拒絕提供產權移轉相關
  文件，致未能完成買賣事宜云云，為被上訴人所否認，並以前
  詞置辯。
  (一)上訴人與被上訴人丙○○及訴外人吳林梅桂等人間就系爭土
    地簽訂之委任契約，計有86年7月31日委任書、87年11月3日
    土地授權書、89年3月4日不動產授權書。土地授權書第6條
    約定：「本委任書不影響民國八十七年所簽立之授權書，使
    用印章授權者，以及經台北地方法院公證之授權書與同意書
    等，其效力持續存在，但在前所簽立之委任書應同時失效作
    廢」云云（原審卷第18頁），則86年7月31日委任書已因土
    地授權書之訂立而失其效力。另不動產授權書開宗明義：「
    ……曾於87年11月之前書立授權書、委任授權書及同意書等
    委任授權辛○○、壬○○全權辦理出售……由於房地產不景
    氣及不宜再為拖延，特補充及修正委任條款如后」，第4條
    並約定：「本不動產……授權書為補充及修正性質，雙方於
    八十七年十一月以前所簽署之台北地方法院公證授權書、委
    任書、委任授權書、使用印章授權書、同意書等之各項約定
    ，其效力仍持續存在。但與本次委任授權書不相同部分，以
    本次委任授權書為準據」等語（原審卷第22、25頁），顯然
    不動產授權書為土地授權書之補充條款，除前者有不同約定
    者外，後者之效力均持續存在。
  (二)土地授權書第3條2.約定：「受任人（上訴人）找有買主而
    通知要求出售土地等所需文件……各委任人（被上訴人）應
    在接到通知三日內提交受任人供簽訂合約之用……」等語，
    另不動產授權書第3條特別約定事項(1)後段亦有「甲方（被
    上訴人）須配合提供土地出售移轉過戶全部證件資料及證明
    ……」之約定（原審卷第17、24頁）。顯見上訴人覓妥買主
    通知被上訴人簽訂買賣契約時，被上訴人依上開約定固有提
    出移轉登記所需文件之義務，惟其提出之時點仍應依買賣契
    約之約定，非謂簽訂買賣契約之同時即有提出之義務，否則
    買方未支付買賣價金，若仍責由被上訴人提出移轉登記相關
    文件供上訴人為買方辦理移轉登記，即有失交易公平、安全
    。
  (三)兩造不爭執就系爭土地簽訂買賣契約，買主為葉茂霖（甲方
    ）、賣主為被上訴人及訴外人陳林阿、吳林梅桂、林東金
    （乙方），土地關係人為上訴人辛○○（丙方），見證人則
    為癸○○律師、甲○○，其中約定：「一土地標示：台北市
    ○○區○○段一小段三七四、三七四-一、三七四-二地號（
    按即系爭土地）……甲方取得一‧一五四坪九五０、丙方取
    得五三０坪二七八……三付款方式：(1)丙方備交右項現住戶
    出賣暨拆除同意書，及建商柏美……公司暨翁猜之協同書後
    ，再由乙方備交移轉、抵押等全部文件並蓋妥印鑑章交付代
    書辦理移轉、抵押。其抵押部分以乙方四人之持分辦理抵押
    權設定本金最高限額捌億伍仟萬元登記，並於抵押設定登記
    完竣之翌日甲方先付與乙方新台幣貳億壹仟萬元〔本次款項
    於簽約日甲方應備妥銀行簽發之同額台支本票（下稱系爭台
    支本票）交付丙方於抵押登記完竣翌日兌領給付丙○○六千
    五百萬元，林東賢、林東錦各六千五百萬元為提存，其餘三
    人每人先付五百萬元〕」（原審卷第32、33頁）。顯然葉茂
    霖於簽約日即90年2月2日需備妥系爭台支本票交付辛○○，
    俟抵押登記完竣翌日方由辛○○兌領，其中給付被上訴人
    6,500萬元；而被上訴人備交移轉、抵押等全部文件並蓋妥
    印鑑章交付代書之義務，則在辛○○備交現住戶出賣暨拆除
    同意書及建商等之協同書後。
  (四)證人即買賣契約之見證人癸○○到場證稱：「（簽約當時有
    無看到買方葉茂霖將面額2億1千萬元台支本票交付辛○○？
    ）三方有關買賣條件、價款、付款方式等均已談妥，列明於
    契約書上，三方都審閱過這份不動產買賣契約書，若無交付
    面額2億1千萬元台支本票，乙、丙方應該不會簽字」、「（
    有無看到交付，或是沒有印象？）這是八年前的事情，且這
    是屬於細節之部分，所以我沒有特別的印象」云云（本院卷
    第222-223頁）。證人乙○○則陳稱：「我有在場，我太太
    是吳林梅桂，是賣主之一，我是因陪我太太一起去」、「（
    訴外人葉茂霖於該不動產買賣契約書簽訂時，有無依該不動
    產買賣契約書第3條第1項約定交付買賣價金2億1千萬元之台
    支本票予上訴人辛○○或被上訴人丙○○？）沒有。這部分
    事後大家簽完之後才發現怎麼沒有錢，所有我確定沒交付上
    述台支本票」等語。證人即買賣契約之見證人甲○○另稱：
    （訴外人葉茂霖於該不動產買賣契約書簽訂時，有無依該不
    動產買賣契約書第3條第1項約定交付買賣價金2億1千萬元之
    台支本票予上訴人辛○○或被上訴人丙○○？）當時我在後
    面，沒有看到他們前面有無交付的動作」云云（本院卷第25
    3-255頁）。就葉茂霖是否於簽約當日交付系爭台支本票，
    雖見證人癸○○稱：「我沒有特別的印象」、甲○○稱：「
    當時我在後面，沒有看到他們前面有無交付的動作」云云，
    惟證人乙○○稱葉茂霖確未交付上開金額之台支本票，乃因
    「這部分事後大家簽完之後才發現怎麼沒有錢，所有我確定
    沒交付上述台支本票」，其另稱：「（訴外人葉茂霖於該不
    動產買賣契約書簽訂時，有無依該不動產買賣契約書第三條
    第1項約定交付買賣價金新台幣2億1仟萬元之台支本票予上
    訴人辛○○或被上訴人丙○○？）沒有。這部分事後大家簽
    完之後才發覺怎麼沒有錢，所以我確定沒有交付上述台支本
    票」（本院卷第254頁）；參以李福元於原審96年度重訴字
    第911號給付違約金事件結稱：「（簽名時，有無看到有人
    拿台支本票出來？）沒有」等語，已據本院調閱該卷宗審閱
    屬實（筆錄影本見本院卷第298頁），堪認葉茂霖確未於簽
    約當日提出系爭台支本票交付辛○○。況系爭台支本票係向
    台灣銀行購買，當有購買之資料可供證明，該系爭台支本票
    雖先交付上訴人，惟「於抵押登記完竣翌日兌領給付丙○○
    六千五百萬元，林東賢、林東錦各六千五百萬元為提存，其
    餘三人每人先付五百萬元」，無論係提存之6,500萬元或現
    金交付之500萬元，其金額均屬龐鉅，惟上訴人及葉茂霖迄
    未舉證證明已提存或交付現金之事實，亦未要求被上訴人出
    具任何收據，以為付款之證明，實有悖於一般交易習慣，堪
    認葉茂霖於簽約時未備妥系爭台支本票，則上訴人主張葉茂
    霖於簽約時已交付系爭台支本票云云，非屬真實，洵不足採
    。
  (五)另證人甲○○雖稱：「〔上訴人辛○○於該不動產買賣契約
    書簽訂時，有無提出卷附上證7『房地產收購給付同意書』
    （下稱同意書）？（提示本院卷67頁至115頁）〕有。他拿
    一大堆到我的事務所，帶我到黃律師事務所，在我的事務所
    他有拿給我看，還有一張協議書」、「（你剛剛說有看到辛
    ○○有帶，但是辛○○在簽買賣契約書的時候有無提出這些
    資料？）我只知道他有帶，但是他有無提出我不知道」、「
    （當場有無將該同意書交付被上訴人丙○○及訴外人葉茂霖
    核對出具同意書之人身分？）當時有很多人，我都不認識，
    我坐在後面，所以我不知道」等語（本院卷第255頁）。證
    人癸○○證稱：「我有看過上證7號『房地產收購給付款同
    意書』……上證8號協議書與建商簽約的人也是辛○○，故
    論理上應該是交給辛○○保管，但我沒有印象有這個動作」
    云云（本院卷第222頁背面），均無由證明上訴人於簽約時
    已交付上證7號之同意書及上證8號協議書予被上訴人之事實
    ，甲○○、癸○○上開證言自難作為有利於上訴人認定之依
    據。況上訴人與柏美公司間簽訂卷附上證8號「協議書」之
    目的，除處分系爭土地外，尚包括系爭土地上之建物，然被
    上訴人起訴請求柏美公司交付系爭土地上之建物等，被上訴
    人已遭敗訴確定（見三兩造不爭執事項之(四)），足見上證8
    號「協議書」不能拘束柏美公司，則上訴人提出上證8仍不
    能證明柏美公司同意併同被上訴人出賣系爭土地及其地上建
    物，顯見上訴人無法依買賣契約第3條之約定，備交柏美公
    司之協同（協議）書。
  (六)再上訴人提出之上證7之同意書，其性質即買賣契約第3條(1)
    丙方備交右項現住戶「出賣暨拆除同意書」，而該等現住戶
    所簽署之同意書，除己○○、丁○○於89年4月29日所簽訂
    者，上有「本同意書同意再延至九十年11月6日」外（本院
    卷第105、109頁），其餘現住戶所簽署者均為2份，第二份
    之簽署日期在90年11月9日（本院卷第67、69、71、73、75
    、77、79、81、83、85、87、89、91、94、96、98、100、
    102、104、106、110、112、114頁），上訴人自無法於買賣
    契約簽訂之90年2月2日提出。而第一份所簽署者，日期有載
    88年月日（即僅有年度，無月日，本院卷第68、70、72、76
    、78、80、86、90頁）、88年12月日（本院卷第74頁）、88
    年12月3日（本院卷第82、84、88、92、95、103、107、111
    、113、115頁）、88年12月15日（本院卷第93頁）、戊○○
    於89年8月2日簽署者（本院卷第108頁，無延期記載）、丑
    ○○○、庚○○、子○○於89年4月29日簽署（本院卷第97
    、99、101頁）。該等第一次簽署之同意書，除第108頁之戊
    ○○簽署者無再延期記載，應迄89年12月2日失效，第97頁
    丑○○○簽署者同意再延至89年8月3日外，其餘最後一次同
    意展延有效期限均為89年12月6日，顯然除己○○、丁○○
    之同意書外，其餘同意書於買賣契約簽訂時均因期限屆滿失
    其效力，此觀同意書第5條約定：「本同意書簽章生效日起4
    個月內，另簽訂買賣契約書（或協議書），如逾期無法完成
    出售土地簽約，本同意書自動失效作廢」自明（本院卷第68
    頁）堪認上訴人於葉茂霖與被上訴人及其他共有人簽訂買賣
    契約時，上訴人至多僅能提出己○○、丁○○之同意書，是
    上訴人已無從交付尚屬有效之全體現住戶之同意書予被上訴
    人丙○○及訴外人葉茂霖，顯然係上訴人未依約提出買賣契
    約約定之同意書，自非屬可歸責於被上訴人或葉茂霖之事由
    。
  (七)以上，上訴人未依買賣契約第3條之約定，提出同意書及柏
    美公司暨翁猜之協同書，買主葉茂霖亦未提出系爭台支本票
    交付辛○○，則被上訴人依約尚無備妥移轉、抵押等全部文
    件並蓋妥印鑑章交付代書辦理移轉、抵押之義務。上訴人主
    張其於90年2月2日約同包含被上訴人在內之賣方與葉茂霖簽
    訂買賣契約，簽約後，被上訴人拒絕提供產權移轉相關文件
    ，致未能完成買賣事宜云云，即無足取。
五上訴人另主張被上訴人於土地授權書存續期間，將系爭土地應
  有部分移轉登記予曾淑瓊，違反第3條第3項之約定，應依第2
  條第1項按總價款50％賠償上訴人云云，為被上訴人所否認。
  (一)被上訴人雖辯稱土地授權書、不動產授權書均於另案96年11
    月8日言詞辯論時經由上訴人表示終止而消滅云云。然被上
    訴人所稱另案係指原審96年度重訴字第911號給付違約金事
    件，該案之原告為本件上訴人2人，被上訴人為林東金，縱
    林東金於91年8月13日寄發存證信函予辛○○及柏美公司，
    撤回（終止）土地授權書、不動產授權書，其效力亦不及於
    被上訴人，則上訴人於另案上開言詞辯論期日陳述：「包含
    原證二、三（按即土地授權書、不動產授權書）均終止」（
    筆錄、存證信函影本見本院卷第300-301頁），其終止之效
    力僅及上訴人與林東金間，不及於兩造間之委任關係，被上
    訴人上開辯解尚無可採。
  (二)查土地授權書不因不動產授權書之簽訂而失其效力，已如前
    述，顯然土地授權書第3條「3.委任人授權受任人全權，並
    同意不得將本案再委託第三人辦理，亦不得自行出售或與買
    主接洽相關事宜……5.本委任授權書有效期限自民國八十七
    年十一月三日起至民國九十年十一月三日止為期三年，屆期
    如談不成，本委任授權書自動失效作廢。但受任人若提出訴
    訟時，則不受期限之限制」之約定，仍拘束兩造，殆無疑義
    。另按委任契約定有期限，因期限屆滿而消滅（最高法院70
    年度台上字第2883號判決參照），且因期限屆滿而消滅者，
    包括土地授權書及不動產授權書。依上開約定，土地授權書
    及不動產授權書迄90年11月3日已因期限屆滿而消滅。
  (三)上訴人雖以土地授權書第3條5.但書「但受任人若提出訴訟
    時，則不受期限之限制」之約定，主張土地授權書應自訴訟
    終結（即判決確定之93年8月19日）後再延展3年，即至96年
    8月19日方屆滿云云。查上訴人前開但書約定「但『受任人
    』若提出訴訟時」，而土地授權書、不動產授權書之受任人
    係上訴人，則上開但書約定，限於上訴人提出訴訟時方有適
    用之餘地。查兩造所稱之訴訟案件，原告為被上訴人及其他
    共有人，被告則為柏美公司，上訴人於該案件始終非當事人
    ，有原審87年度重訴字第242號、本院88年度重上字第298號
    、92年度重上更(一)字第115號、最高法院92年度台上字第
    1193 號、93年度台上字第1709號判決在卷可參（原審卷第
    85-112 、126-132頁、本院卷第346-353頁），顯然該訴訟
    案件係由被上訴人及其他共有人提出，換言之，係委任人提
    出訴訟，而非受任人提出訴訟，揆諸上開說明，即無土地授
    權書第3條5.但書之適用，土地授權書、不動產授權書仍於
    90年11月3日即因期限屆滿而消滅。至於被上訴人陳稱：「
    上訴人就有關被上訴人及訴外人吳林梅桂等人與柏美……公
    司之合建糾紛，曾代為委任律師癸○○及負擔費用，於87年
    1月8日起訴請求柏美公司交付房屋，案經臺灣臺北地方法院
    87年度重訴字第242號……迄至93年8月19日經最高法院93年
    度台上字第1709號民事裁定駁回上訴人之上訴確定在案」云
    云（本院卷第283頁），仍非受任人提起訴訟，即無土地授
    權書第3條5.但書之適用。
  (四)以上，土地授權書第3條5.但書「但受任人若提出訴訟時」
    ，限於受任人即上訴人提出訴訟，而上開最高法院93年度台
    上字第1709號案件係被上訴人（委任人）提出訴訟，自無上
    開但書之適用，堪認土地授權書、不動產授權書至90年11
    月3日即因期限屆滿而消滅。被上訴人於該等授權書消滅後
    之96年2月15日將其就系爭土地之應有部分以買賣為原因移
    轉登記與訴外人曾淑瓊，無違反土地授權書、不動產授權書
    之約定，上訴人據以請求被上訴人依土地授權書第2條第1項
    按總價款50％賠償上訴人，並先請求600萬元云云，於法無
    據，不應准許。
六綜上所述，上訴人依土地授權書（委任契約）之約定，請求被
  上訴人給付600萬元，及自起訴狀繕本送達之翌日起至清償日
  止，按年息5％計算之利息，於法無據，應予駁回，其假執行
  之聲請，亦失所依據，併予駁回。原審為上訴人敗訴之判決，
  並駁回其假執行之聲請，核無不合。上訴意旨指摘原判決不當
  ，求予廢棄改判，為無理由，應予駁回。
七本件因事證已臻明確，兩造其餘攻擊、防禦方法及所為之立證
  ，經審酌後認與判決之結果不生若何影響，無庸再逐一予以論
  列，合併敘明。
據上論結，本件上訴為無理由，依民事訴訟法第449條第1項、第
78條、第85條第1項前段判決如主文。
中    華    民    國    98    年    10    月    6     日
                    民事第十四庭
                        審判長法  官  林金村
                              法  官  王麗莉
                              法  官  湯美玉
正本係照原本作成。
如不服本判決，應於收受送達後20日內向本院提出上訴書狀，其
未表明上訴理由者，應於提出上訴後20日內向本院補提理由書狀
（均須按他造當事人之人數附繕本）上訴時應提出委任律師或具
有律師資格之人之委任狀；委任有律師資格者，另應附具律師資
格證書及釋明委任人與受任人有民事訴訟法第466條之1第1項但
書或第2項（詳附註）所定關係之釋明文書影本。
中    華    民    國    98    年    10    月    6     日
                              書記官  蕭進忠
附註：
民事訴訟法第466條之1（第1項、第2項）：
對於第二審判決上訴，上訴人應委任律師為訴訟代理人。但上訴
人或其他法定代理人具有律師資格者，不在此限。
上訴人之配偶、三親等內之血親、二親等內之姻親，或上訴人為
法人、中央或地方機關時，其所屬專任人員具有律師資格並經法
院認為適當者，亦得為第三審訴訟代理人。

司法院資訊處製作；財團法人民間司法改革基金會備份。
